【裁判字號】    99,聲判,79
【裁判日期】    990927
【裁判案由】    聲請交付審判
【裁判全文】
臺灣高雄地方法院刑事裁定              99年度聲判字第79號
聲  請  人  柯郭麗秋
代  理  人  李錦臺律師
被      告  吳志尉
上列聲請人因告訴被告業務過失致人於死案件，不服臺灣高等法
院高雄分院檢察署檢察長駁回再議之處分（99年度上聲議字第13
02號），聲請交付審判，本院裁定如下：
    主  文
聲請駁回。
    理  由
一、聲請交付審判意旨略以：（一）鑑定結果係供偵查參考，並
    非絕對唯一之參考，原處分意旨係以高雄市政府交通局車輛
    行車事故鑑定委員會及高雄市政府之鑑定意見為據，並未對
    被告吳志尉駕駛大貨車與被害人柯瑞揚機車擦撞是否有疏未
    注意，或應為必要之注意而未注意之事項深入查證，自有率
    斷與疏漏之處。又上開鑑定意見均以證人孫建勳之證詞屬實
    為條件，惟原處分意旨並未說明該證人之證詞如何屬實；且
    縱認該證人證詞屬實，亦僅得證明被害人機車由左側欲超越
    被告駕駛之大貨車，並無法證明被害人有未保持安全間隔之
    事實，原處分逕依未確認之鑑定結果而為認定，自屬難令甘
    服；（二）原處分以卷內證據資料，認無法排除被害人機車
    係先與安全島擦撞後，再與被告駕駛之大貨車擦撞之可能性
    ，故認無證據證明被告有何疏於注意情事，惟依肇事後被害
    人機車與被害人倒臥之相關位置，及被告大貨車左側防捲鐵
    架上橫桿碰撞痕跡、力道等，足可證明被害人機車係於左側
    超越大貨車之際，遭大貨車偏左碰撞後，始與安全島擦撞，
    重心不穩，人車依擦撞原理偏向右方倒地，慘遭被告大貨車
    輪胎輾壓，至肺臟裂傷出血；（三）被告為職業大貨車司機
    ，對來往車輛之出入、行進，較常人具有專業性，於駕駛車
    體龐大之大貨車進入市區內時，更應眼觀四方，尤其在機車
    往來頻繁之地段，應注意西側來往機車避免擦撞，乃其必要
    之應注意並能注意之義務，詎被告竟疏未注意及此，自屬有
    過失責任。是縱認被害人於超車時未注意保持安全間隔，被
    告亦為與有過失，同屬本件車禍肇事原因，爰依法聲請交付
    審判等語。
二、按告訴人不服上級法院檢察署檢察長或檢察總長認再議為無
    理由而駁回之處分者，得於接受處分書後10日內委任律師提
    出理由狀，向該管第一審法院聲請交付審判；法院認為交付
    審判之聲請不合法或無理由者，應駁回之，刑事訴訟法第25
    8 條之1 、第258 條之3 第2 項前段分別定有明文。查本件
    聲請人柯郭麗秋以被告涉犯業務過失致人於死罪嫌，向臺灣
    高雄地方法院檢察署檢察官提出告訴，經該署檢察官於民國
    99年6 月14日以98年度偵字第33457 號為不起訴處分後，聲
    請人不服聲請再議，亦經臺灣高等法院高雄分院檢察署檢察
    長於99年7 月14日以99年度上聲議字第1302號處分書，以聲
    請人再議為無理由而駁回再議。嗣前開再議駁回處分書，於
    99年7 月16日送達聲請人住所，聲請人於收受送達後，委任
    律師於同年7 月23日向本院聲請交付審判等情，有前揭不起
    訴處分書、再議駁回處分書、送達證書及刑事交付審判聲請
    狀附卷可稽，是本件聲請於程序上並無違誤，先予敘明。
三、次按，刑事訴訟法第258 條之1 規定，告訴人得向法院聲請
    交付審判，此係對於檢察官不起訴或緩起訴裁量權制衡之一
    種外部監督機制，此時，法院僅在就檢察官所為不起訴或緩
    起訴之處分是否正確加以審查，以防止檢察機關濫權。依此
    立法精神，同法第258 條之3 第3 項規定「法院就交付審判
    之聲請為裁定前，得為必要之調查」，其所謂得為必要之調
    查，係指調查證據之範圍應以偵查中曾顯現者為限，不可就
    新提出之證據再為調查，亦不可蒐集偵查卷以外之證據，否
    則將與刑事訴訟法第260 條之再行起訴規定混淆不清。又法
    院於審查交付審判之聲請有無理由時，除認為告訴人所指摘
    不利被告之事證未經檢察機關詳為調查或斟酌，或不起訴處
    分書所載理由違背經驗法則、論理法則或其他證據法則者外
    ，不宜率予交付審判，法院辦理刑事訴訟案件應行注意事項
    第118 項定有明文。至上開所謂告訴人所指摘不利被告之事
    證未經檢察機關詳為調查，係指告訴人所提出請求調查之證
    據，檢察官未予調查，且若經調查，即足以動搖原偵查檢察
    官事實之認定及處分之決定，倘調查結果，尚不足以動搖原
    事實之認定及處分之決定者，仍不能率予交付審判。
四、經查：
（一）聲請人原告訴意旨略以：被告受僱於捷盛運輸股份有限公
      司，擔任貨車司機，為從事業務之人，於98年11月3 日夜
      間10時27分許，被告駕駛車牌號碼112-GS號營業用大貨車
      ，沿高雄市鼓山區○○○路由南往北方向行駛，行經鼓山
      一路53之10號前時，適聲請人之子即被害人騎乘車牌號碼
      725-ETT 號重型機車同向行經該處，被害人為超越被告所
      駕駛之大貨車，遂騎乘機車自後駛入大貨車左側與陸橋橋
      墩間之車道，惟於2 車併行之際，不慎發生碰撞，被害人
      人車倒地，經送醫急救後，仍於同日夜間11時15分許不治
      身亡，因認被告涉犯刑法第276 條第2 項之業務過失致人
      於死罪嫌。
（二）臺灣高雄地方法院檢察署檢察官偵查終結後，以「被告辯
      稱：係對方騎乘機車自左側超車，不慎碰撞陸橋橋墩而肇
      事等語。經查：(1)本件肇事現場之鼓山一路與公園路陸橋
      橋墩之安全島上留有刮擦痕，核與被害人機車之底盤駐車
      架、引擎蓋下方刮擦及螺絲斷裂等撞擊痕跡高度相近；被
      害人機車後車燈旁右側板上及後座扶手上刮擦痕，經採取
      跡證送鑑驗，結果被害人機車後車燈旁右側板上刮擦痕之
      疑似外來白色物質，與被告大貨車左側防捲鐵架上橫桿之
      油漆碎片之外側白色層相似；被告大貨車後車廂左前側下
      方遺留細條狀印痕，約與被害人機車手把高度相當，惟尚
      難認定係本件肇事所遺留等情，有高雄市政府警察局現場
      勘察報告及附件、現場複勘照片、內政部警政署刑事警察
      局99年2 月1 日刑鑑字第0980162189號鑑定書在卷可稽。
      可見被害人機車於本件肇事過程中，其底盤駐車架、引擎
      蓋曾與鼓山一路與公園路陸橋橋墩之安全島擦撞，其後車
      燈旁右側板亦曾與被告大貨車左側防捲鐵架上橫桿發生碰
      撞。如被害人機車確先與安全島擦撞，則事出突然，實難
      認被告可預見此節而有充足時間可採取適當之措施以避免
      結果之發生。惟遍查卷內證據綜合判斷，結果仍無法認定
      被害人機車於本件肇事過程中所發生之上開2 次擦撞，其
      發生之先後次序為何，自難完全排除被害人機車係先與安
      全島擦撞後，再與被告大貨車擦撞之可能性。從而，尚難
      僅以被害人機車與被告大貨車發生擦撞之事實，遽為不利
      於被告之認定。(2)證人孫建勳證稱：肇事前，被害人之機
      車係在伊左後方行駛，伊則騎在被告大貨車後方，而被害
      人先從伊左後方超越後，繼續從被告大貨車左側欲超越之
      ，遂往該大貨車左側車身及陸橋下橋墩的中間方向騎去，
      嗣被害人之機車消失，伊就聽見碰撞的聲音等語。是被告
      上開所辯，尚非全然無據。又本件車禍肇事經送車禍鑑定
      及覆議，結果均認如證人證詞屬實，被害人超車未保持安
      全間隔，為肇事原因乙情，有高雄市政府交通局車輛行車
      事故鑑定委員會99年4 月6 日高市車鑑字第0990001346號
      函、高雄市政府99年6 月9 日高市府交三字第0990033123
      號函在卷足憑。本件既查無證據足認被告有何違規或疏於
      注意情事，即於肇事時並無所謂未盡注意義務，明可採取
      避讓措施卻因疏失不為防止危險發生之情形，被告已盡合
      理注意義務之注意無疑。(3)至被害人係因車禍造成胸部鈍
      傷及多處肋骨骨折和肺臟裂傷出血，續發血氣胸併呼吸衰
      竭而致死等情，固有法務部法醫研究所99年3 月15日99醫
      鑑字第0991 100475 號鑑定報告書可查。惟此僅足證明被
      害人之死亡結果，與本件車禍肇事有相當因果關係而已，
      尚難據以認定被告駕駛上開大貨車有何過失行為。再肇事
      地點未設置監視器乙節，有員警出具之職務報告可憑。綜
      上，自難僅因被告駕駛大貨車與被害人機車發生碰撞肇事
      之事實，遽認被告之駕駛行為有過失。此外，復查無其他
      積極證據足資證明被告有何過失致人於死犯行」，因認被
      告罪嫌尚屬不足，而予不起訴處分。
（三）又聲請人聲請再議意旨雖以：被害人之機車底盤駐車架、
      引擎蓋固曾與鼓山一路與公園路陸橋橋墩之安全島擦撞，
      如其後車燈旁有側板亦曾與被告大貨車左側防捲鐵架上橫
      桿發生碰撞，衡之常理，被害人之機車應係先遭被告大貨
      車擦撞後，重心不穩才擦撞上開安全島，則被告自應對被
      害人之死亡負過失責任。至證人孫建勳之證詞，僅能證明
      被害人之機車自被告大貨車之左後方超車而已，尚無法證
      明被害人疏未保持安全距離之情事，是車禍鑑定及覆議結
      果認被害人未保持安全間隔，為肇事原因云云，似嫌速斷
      等語。惟經臺灣高等法院高雄分院檢察署駁回聲請人再議
      ，理由略謂「按後行車超越前車時，應於前車左側保持半
      公尺以上之間隔超過，為道路交通安全規則第101 條第1
      項第5 款所明定。本件車禍係發生於被害人駕駛機車欲超
      越被告駕駛之大貨車之際，為證人孫建勳證述明確，復為
      聲請人所肯認。依前開條文規定，被害人超車時，自須與
      前車即被告駕駛之大貨車保持半公尺以上之安全間隔，始
      得超越。而此一注意義務係歸屬於後行車之被害人，是其
      超車時，縱與被告駕駛之大貨車發生擦撞，亦係被害人疏
      未注意與被告駕駛之大貨車保持半公尺以上之安全間隔所
      致，至於被告在其車道正常行駛，自無肇事因素可言。綜
      上所述，原檢察官參酌本件鑑定結果及覆議結果，認定被
      害人超車未保持安全間隔，為肇事原因，被告並無過失責
      任，而為不起訴處分，核無違誤」，因認再議顯無理由，
      而將聲請再議駁回。
（四）前開不起訴處分及駁回再議理由暨事證，業經本院調閱前
      開卷證核閱屬實，本件聲請人雖以前開理由聲請交付審判
      ，惟查：(1)原駁回再議處分及不起訴處分意旨，除參考高
      雄市政府交通局車輛行車事故鑑定委員會及高雄市政府之
      鑑定意見為判斷外，尚衡酌證人孫建勳之證詞、高雄市政
      府警察局現場勘察報告及附件、現場複勘照片、內政部警
      政署刑事警察局鑑定書、法務部法醫研究所鑑定報告書、
      警方人員出具之職務報告等多項證據資料後，方判認被告
      就本件車禍事故並無過失責任，進而為前揭處分，業據原
      駁回再議處分書及不起訴處分書記載明確，並無聲請意旨
      所稱純以前揭鑑定意見為據，而未深入調查其他事證情形
      ；(2)證人係就其所親見親聞事項而到庭陳述相關事實之人
      ，是卷內如無其他證據足資證明證人所述情形與事實不符
      ，則證人作證內容既係本諸其自身見聞事項所生，本即無
      從任意排除其證詞之信憑性。而就本案而言，證人孫健勳
      係被害人之同校同學，且檢察官之所以會傳訊其到庭作證
      ，亦係聲請人主動提及（見98年度相字第2126號卷第67頁
      ），衡情證人孫健勳並無迴護被告而為不實陳述之動機，
      且其所為證詞，復與卷內所存其他事證無相違背之處，自
      無從認其所述與事實不符，是聲請意旨以原處分意旨未說
      明證人孫健勳之證詞何以屬實為由，而認原處分有所違誤
      ，並無足採；(3)依據證人孫健勳前揭證詞，本件車禍事故
      之發生，係被害人機車由左側欲超越被告駕駛之大貨車過
      程中，2 車發生擦撞所致，準此，上開2 車未保持安全間
      隔之事實，即無待言（否則不至於發生2 車擦撞之結果）
      。而按，後行車超越前車時，應於前車左側保持半公尺以
      上之間隔超過，道路交通安全規則第101 條第1 項第5款
      定有明文，是依上開規定，保持安全間隔之責任在後行車
      ，而非前車，因此，原處分意旨依據前開事實及法律規定
      ，而認被害人未保持安全間隔，應屬有據，並無違誤；(4)
      聲請意旨所稱「依肇事後被害人機車與被害人倒臥之相關
      位置，及被告大貨車左側防捲鐵架上橫桿碰撞痕跡、力道
      等，足可證明被害人機車係於左側超越大貨車之際，遭大
      貨車偏左碰撞後，始與安全島擦撞，重心不穩，人車依擦
      撞原理偏向右方倒地，慘遭被告大貨車輪胎輾壓」乙節。
      聲請意旨所謂「遭大貨車偏左碰撞」部分，卷內並無任何
      證據可資證明，實難遽以認定；而聲請意旨稱「被害人偏
      向右方倒地」之結果，於被害人機車係先向左擦撞安全島
      後，為保持重心而向右偏駛，並於向右偏駛時，與被告大
      貨車發生擦撞之情形中，亦可能發生（蓋機車騎士與其他
      車輛、設施發生撞擊時，為保持機車本身之平衡，其身體
      本可能朝不同之方向施力，以致於其人車倒地時，可能產
      生與碰撞反作用力相同或相異方向之結果）。且如前所述
      ，本件車禍事故之發生，係被害人機車由左側欲超越被告
      駕駛之大貨車過程中，2 車發生擦撞所致，因此，即令本
      件2 次擦撞之先後次序如聲請意旨所述，亦無礙被害人依
      道路交通安全規則第101 條第1 項第5 款之規定，需負保
      持安全間隔方能超車之注意義務（此亦為駁回再議意旨所
      清楚指明），而無從以此即謂被告有所過失；(5)聲請意旨
      所稱被告駕駛大貨車應注意西側來往機車以避免發生擦撞
      乙節，未見於任何交通法規之明文，且依本案卷證資料所
      示，被告於案發當時係在車道上正常向前直行，並無欲轉
      彎、迴轉、倒車等情，依據吾人駕駛車輛在道路上行駛之
      合理注意義務（無論係職業駕駛與否），本難期被告於前
      開情形下，尚應注意其後方來車行向、避免與後方未盡注
      意義務之車輛發生擦撞，是聲請意旨謂被告有上開過失責
      任云云，尚屬無據。聲請交付審判意旨所據之其他事由，
      均已經原不起訴處分及駁回再議處分予以敘明，而該等處
      分所持理由，亦無何違背經驗法則、論理法則或其他證據
      法則之情事，本院認本件並無聲請人所指摘不利被告之事
      證未經檢察機關詳為調查或斟酌，或不起訴處分書所載理
      由違背經驗法則、論理法則或其他證據法則等得據以交付
      審判之事由存在，聲請人猶執前詞聲請交付審判，指摘原
      不起訴處分及駁回再議聲請之理由不當，復未能提出原偵
      查卷內所有之確切證據供本院調查參酌（至聲請意旨聲請
      本院勘驗現場部分，非但未敘明其詳細之待證事實，且未
      曾於本案偵查過程中提出此部分證據調查之聲請），揆諸
      上開說明，本件交付審判之聲請為無理由，應予駁回。
五、依刑事訴訟法第258 條之3 第2 項前段，裁定如主文。
中    華    民    國    99    年    9     月    27    日
                      交通法庭  審判長法  官  陳建和
                                      法  官  毛妍懿
                                      法  官  陳君杰
以上正本證明與原本無異。
不得抗告。
中    華    民    國    99    年    9     月    28    日
                                      書記官  紀龍年

司法院資訊處製作；財團法人民間司法改革基金會備份。
